【裁判字號】    99,台上,3814
【裁判日期】    990617
【裁判案由】    擄人勒贖等罪
【裁判全文】
最高法院刑事判決            九十九年度台上字第三八一四號
上  訴  人  台灣高等法院台中分院檢察署檢察官
上  訴  人
（被  告）  甲○○
選任辯護人  王文聖律師
上  訴  人
（被  告）  乙○○
選任辯護人  廖志堯律師
上  訴  人
（被  告）  丁○○
            丙○○
            戊○○
            己○○
被      告  庚○○原名洪証益.
上列上訴人等因被告等擄人勒贖等罪案件，不服台灣高等法院台
中分院中華民國九十九年二月四日第二審更審判決（九十八年度
重上更(三)字第一八號，起訴案號：台灣台中地方法院檢察署九十
一年度偵字第五四九、一四九三八、一七五七二、一八０七三、
一八八八０、二二三四一號、九十一年度偵緝字第二九九、六二
二號），提起上訴，本院判決如下：
    主  文
原判決關於甲○○、乙○○及庚○○部分均撤銷，發回台灣高等
法院台中分院。
其他上訴駁回。
    理  由
一、發回部分：
本件原判決認定上訴人即被告甲○○有如其事實欄二至五所示之
犯行，上訴人即被告乙○○有其事實欄三、四、五(三)至(六)所示之
犯行，而撤銷第一審關於甲○○、乙○○該部分之科刑判決，改
判仍依牽連犯關係，從一重論處甲○○共同強盜而擄人勒贖及共
同連續意圖勒贖而擄人二罪刑；依牽連犯關係，從一重論處乙○
○共同連續意圖勒贖而擄人罪刑；另撤銷第一審關於被告庚○○
部分之科刑判決，改判諭知庚○○無罪，固非無見。
惟查：(一)、本件原判決事實欄二(二)記載：甲○○夥同不詳成年男
子，持不具殺傷力之槍枝強擄被害人子○○至不明山區後，施以
毆打，恐嚇等強暴手段使子○○簽發面額共計新台幣（下同）五
百萬元之三紙本票後，為製造與子○○間具有借貸之假象，以掩
飾係勒贖取得之事實，乃在所載不動產抵押借款契約書債務人欄
內，簽署土地所有權人江逸聖、溫宏清及楊潤琦之姓名，並蓋用
李美惠印章，簽發李美惠名義之支票三紙交予子○○等情。係認
定甲○○為掩飾其向子○○勒贖所得之事實，乃自行簽署江逸聖
等三人為借款人之抵押權契約書及李美惠名義之支票交付子○○
。則甲○○究否經李美惠、江逸聖等人同意或授權而簽具支票及
抵押權契約書？甲○○與江逸聖等人就擄人勒贖犯行，有無犯意
聯絡與行為分擔？是否為共同正犯？攸關甲○○有否涉犯偽造文
書及偽造有價證券犯行，暨參與本件擄人勒贖犯行共同正犯人數
之認定，原判決未調查釐清，於事實及理由欄內均未詳加認定明
確記載，自有理由欠備之違誤。另稽之卷證，證人溫宏堡於上訴
審時證稱卷附抵押契約書係其筆跡，簽約地點在（大墩路）新技
開發事業有限公司（下稱新技公司），江逸聖等人未在場而由甲
○○簽署，子○○簽約時未受脅迫，甲○○有交權狀等旨（見上
訴審卷(二)第二三六至二三八頁）；子○○亦證稱與甲○○簽約地
點在大墩路之科技公司，印象中甲○○有找一位代書同來（同上
卷(四)第六二頁）。如果均無訛，溫宏堡似證述其於雙方在新技公
司簽約時有在場並製作契約內容，則子○○所指在場之代書是否
即為溫宏堡？其究否目睹子○○與甲○○簽約之全程經過，何以
於債務人江逸聖等人並未在場，仍允由甲○○代為簽署而完成簽
約？溫宏堡何以未於該契約書簽名立證？其實情為何？俱與判斷
甲○○所為係子○○自願借款之辯解是否可採攸關。乃原判決未
為詳求釐清，即認溫宏堡未目睹簽約經過，所證與常情有違，殊
難採為有利於甲○○之認定云云（見原判決第二三頁第十二、十
三行），有證據調查職責未盡之違法。(二)、有罪之判決書，須將
認定之犯罪事實詳記於事實欄，然後於理由內逐一說明其所憑之
證據及其認定之理由，以使事實與理由兩相一致，方為合法。倘
事實欄已有敘及，而理由內未加說明，為理由不備，按諸刑事訴
訟法第三百七十九條第十四款規定，其判決當然違背法令。依原
判決事實欄五(四)之記載，甲○○於強盜取得被害人壬○○手提包
後，基於意圖供行使之用而偽造有價證券之概括犯意，偽造如其
附表編號1.至編號5.之支票五紙，並將編號1.之支票交付明知支
票係偽造之乙○○持交癸○○之女而行使之。係認定甲○○基於
偽造有價證券之概括犯意為上揭犯行，然理由欄論罪部分，僅說
明甲○○該部分牽連犯刑法第二百零一條第一項偽造有價證券一
罪（見原判決第六二頁(一)、第六四頁倒數第二行至六五頁第三行
），關於甲○○有無基於連續犯之概括犯意犯罪，其事實之記載
與理由之說明互相齟齬，已有理由矛盾之違誤；對於乙○○如何
明知該支票係甲○○所偽造，並應允以行使之犯意參與？未於理
由內說明其所憑證據及得心證之理由，逕論其牽連犯行使偽造有
價證券之罪（見原判決第六二頁(二)、第六四頁倒數第二行至六五
頁第三行），自屬理由不備。(三)、刑法第二百十六條、第二百十
條之行使偽造私文書罪，以足以生損害於公眾或他人為構成要件
，此項「足以生損害於公眾或他人」之構成犯罪事實，不僅事實
欄應明白認定，且須於理由內說明其所憑之依據，方足資以論罪
科刑。原判決雖於事實欄五(五)記載甲○○、乙○○夥同楊健鑫（
經判處罪刑確定）將偽造之倪小娟名義、賴文忠名義之取款條，
分別交付不知情之合作金庫銀行西台中分行、三信商業銀行成功
分行之職員而行使之，足以生損害於壬○○、倪小娟、賴文忠及
上揭銀行；但理由欄並未說明如何認定甲○○、乙○○上揭行為
，足以生損害於壬○○、倪小娟及上揭銀行之理由，同有判決不
備理由之違法。(四)、被告以外之人於檢察事務官、司法警察（官
）調查中所為之陳述，因違背直接審理及言詞審理原則，屬傳聞
證據，原則上無證據能力，然於符合法律規定之一定要件，即得
為傳聞例外，取得證據適格。是被告以外之人於調查中所為之陳
述，與審判中不符，其先前之陳述，於符合刑事訴訟法第一百五
十九條之二所定「可信性」與「必要性」之要件者，即屬合於上
揭傳聞例外之證據，而得作為判斷事實之依據。本件檢察官起訴
書乃援引證人即被害人壬○○於警詢之陳述，執為證明庚○○有
被訴強盜犯罪事實之基礎證據（見起訴書第十三頁）。原判決於
理由內雖說明壬○○於警詢之陳述，相較其於原審歷次審判中之
陳述，就本案被告被訴強盜或強盜而勒贖財物之主要情節，經核
並無不符，無刑事訴訟法第一百五十九條之二傳聞法則例外之適
用，壬○○警詢之陳述，應無證據能力等旨（見原判決第十六頁
倒數第十行以下）。然查：壬○○於警詢時證稱：（當場指認）
庚○○係強押其之嫌犯，於車輛行駛至文心南路近中投公路時上
車並引導車輛往霧峰方向行駛，到達一處鐵皮屋倉庫，庚○○即
下車開倉庫電動門（見第一四九三八號偵查卷(一)第三十頁、第六
二二號偵緝卷第三九頁背面、第四一頁）；於更(一)審時以證人身
分具結證稱：（當庭指認）庚○○沒有在場（見更(一)審卷(四)第一
０四頁背面）。如果均無訛，壬○○上揭警詢供述與更(一)審之證
詞似已明顯不符，再稽之卷附資料，壬○○於第一審具結證稱：
在往霧峰鐵皮屋之路上，庚○○有上車，並坐在其左手邊，他有
用手引導司機開車到工廠（見第一審卷(三)第三六、三九頁），證
人葉信良於偵審時亦證以有出借倉庫予庚○○，有印象在倉庫看
見庚○○，當時還有四人在裡面（見第一四九三八號偵查卷(三)第
三十頁，第一審卷(二)第四三、四四頁）。上情如亦屬實，似均一
致指證庚○○有參與強押壬○○之犯行，原判決未調查上揭壬○
○之警詢供述與審判證詞不一致，其警詢陳述是否不具有較可信
之特別情形，即泛以上詞排除壬○○之警詢陳述，而為庚○○有
利之判斷（見原判決第七四頁第五至十三行），同有證據調查職
責未盡之違法。檢察官及甲○○、乙○○上訴意旨均執以指摘原
判決關於甲○○、乙○○、庚○○該部分為不當，非無理由，應
認該部分仍有發回之原因。原判決關於甲○○、乙○○其他裁判
上一罪及不另為無罪諭知部分，基於審判不可分原則，應併予發
回。
二、駁回部分：
按刑事訴訟法第三百七十七條規定，上訴於第三審法院，非以判
決違背法令為理由，不得為之。是提起第三審上訴，應以原判決
違背法令為理由，係屬法定要件。如果上訴理由書狀並未依據卷
內訴訟資料，具體指摘原判決不適用何種法則或如何適用不當，
或所指摘原判決違法情事，顯與法律規定得為第三審上訴理由之
違法情形，不相適合時，均應認其上訴為不合法律上之程式，予
以駁回。本件原判決綜合全部卷證資料，認定上訴人即被告丁○
○、丙○○、戊○○、己○○有如其事實欄三所載之擄人勒贖犯
行，已詳敘所憑之證據與認定之理由；對於丁○○、戊○○、己
○○均辯稱無擄人勒贖意圖云云，均不足採，亦依調查所得證據
詳予指駁、說明。因認丁○○、丙○○、戊○○、己○○犯行明
確，而撤銷第一審關於渠等該部分之科刑判決，改判仍變更檢察
官起訴法條論處丁○○、丙○○、戊○○、己○○均共同意圖勒
贖而擄人（丁○○、丙○○為累犯）罪刑（均量處有期徒刑）。
丁○○上訴意旨略以：(一)、原判決就甲○○究係以中「六合彩」
或「簽贏大家樂」為由邀約被害人辛○○飲酒，其事實之認定與
理由之說明矛盾；依辛○○於審理時之證詞，其係自願隨同彼等
上車，顯未遭壓制自由，辛○○指訴遭渠等擄人勒贖與實情不符
，原判決對此有利之證據未說明不足採之理由，有理由不備之違
法。(二)、本件面額二百十七萬元之本票迄今未尋獲，亦無第三人
持向辛○○主張權利，徒憑辛○○片面指訴，遽認其有擄人勒贖
犯行，有認定事實不憑證據之違法；依原判決認定之事實，渠等
將辛○○置於實力支配下，乃要求其處理積欠賭債，非以使其以
財物取贖人身，原判決以擄人勒贖罪相繩，有適用法則不當之違
法等語。丙○○、戊○○、己○○則均略以：(一)、依丙○○及同
案被告甲○○於更(一)審之證詞，邀約辛○○飲酒乃臨時起意，己
○○僅陪同索討賭債，原判決未說明戊○○、己○○如何與其他
被告間有擄人勒贖犯意聯絡之依據，遽謂渠等為共同正犯，有理
由不備之違法；原判決認定渠等對辛○○為擄人勒贖犯行之時間
與己○○於第一審之供述歧異，原判決未說明其取捨之理由，有
理由矛盾之違法。(二)、戊○○遭警逮捕之過程有程序之瑕疵，於
警詢之自白亦遭警刑求所致，並影響偵查供述之任意性，原審未
傳喚承辦警員或調閱相關警詢錄音、錄影以查明真相，遽認戊○
○於警詢、偵查之供述具任意性而有證據能力，採證違法併有證
據調查職責未盡之違法；依原判決認定之事實，渠等將辛○○置
於實力支配下，乃要求其處理積欠賭債，非以使其以財物取贖人
身，原判決論以擄人勒贖罪，有適用法則不當之違誤等語。惟查
：(一)、犯罪事實之認定、證據之取捨及證明力之判斷，俱屬事實
審法院之職權，苟其取捨判斷不違背經驗法則與論理法則，即不
能指為違法。又證人之供述前後稍有不符或相互間有所歧異，究
竟何者為可採，事實審法院非不可本於經驗法則法則與論理法則
，斟酌其他情形，作合理之比較，定其取捨，若其基本事實之陳
述與真實性無礙時，仍非不得予以採信，非謂一有不符或矛盾，
即認其全部均不可採。本件原判決已詳細敘明依憑丙○○、戊○
○、己○○分別於偵審時供承本件犯罪事實，證人即被害人辛○
○、證人王祿耀、陳昆良、沈祿灃、同案被告甲○○、乙○○分
別於警詢、偵審之證詞，佐以卷附相關受理各類案件紀錄表、警
詢筆錄、小客車租用約定承諾切結書、儲戶交易明細表、判決書
等證據資料，參互勾稽判斷，於理由內逐一論述剖明其採證認事
之理由，且就摒棄丁○○、戊○○、己○○否認犯罪之各辯解，
於理由內詳為論述、指駁，並敘明本於調查所得之心證而為事實
判斷之理由，所為論斷及說明，由形式上觀察，無違經驗與論理
法則，且屬事實審法院取捨證據職權適法行使，尚難漫指為違法
；未同時說明與判決本旨無影響之證據如何不足採，乃取捨證據
之當然結果，尚非理由不備；原判決並未採納戊○○於警詢之供
述為渠等論罪之依據，且已說明卷附中山醫學大學附設醫院之診
斷證明書，其診斷欄固載以戊○○「胸部及腹部鈍挫傷、左顏面
擦傷」等語，然醫囑欄則補充記載「．．左顏面擦傷，左胸部及
腹部『壓痛』，放射性檢查無特殊發現。」而所謂胸部及腹部「
壓痛」，係依據戊○○口述為記載，經醫院為其他檢查後，並無
特殊發現；其臉部擦傷如係遭警刑求所致，戊○○於民國九十年
十二月三十一日檢察官偵訊時，非但未向檢察官陳明，俾使檢察
官當場勘驗傷勢並記明筆錄，甚而為與警詢相同之供述，因認該
診斷證明書不足證明戊○○遭警刑求，或與其偵訊陳述之任意性
具何因果關係，其偵訊之供述具證據能力之理由稽詳，難認有何
違背法令之情形，未傳喚相關警員或調閱錄音、錄影為調查，無
違法可言。至原判決關於己○○「隔天下午」之供述，縱有誤植
「即九十一年七月二十九日」等句（見原判決第二八頁第三行）
，然綜以卷內各證據既已明白認定丁○○等擄人勒贖之犯罪時間
為「九十年十二月二十八日晚間至同年月二十九日」，該項違誤
，要與判決本旨不生影響，不得據為第三審上訴之合法理由。(二)
、原判決認定丁○○等多人強擄辛○○至台中縣山區後，以毆打
、恐嚇等強暴手段使辛○○簽發本票之事實，除以辛○○之指訴
為據外，並據戊○○、同案被告甲○○分別於偵查、更(二)審時供
承不諱為其補強證據，而稽之該偵審筆錄，戊○○已坦認案發當
日確由甲○○逼使辛○○簽發本票（見第五四九號偵查卷第四十
頁正背面）；甲○○對起訴書犯罪事實二(二)所載有逼使辛○○簽
發面額二百十七萬元之本票乙情（見起訴書第六頁），亦為認罪
之供述（見更(二)審卷(二)第二二三頁、卷(四)第十八頁）。戊○○雖
未陳明該本票之面額，原判決乃據辛○○、甲○○之供述認定面
額為二百十七萬元，乃原審本其職權之行使，對調查所得之證據
定其取捨，為價值上之判斷，據以認定丁○○等之犯罪事實，並
未違背客觀上之經驗法則與論理法則。雖該本票嗣未經查扣，然
既係甲○○強迫辛○○簽發，縱持有者不為提出，亦無礙丁○○
等有擄人勒贖犯罪事實之認定。丁○○上訴意旨據以指摘原判決
不當，亦非適法之第三審上訴事由。(三)、共同正犯間，在合同意
思範圍內，各自分擔犯罪行為之一部，相互利用他人之行為，以
達其犯罪之目的者，原不必每一階段均參與，祇須分擔犯罪行為
之一部，即應對於全部所發生之結果共同負責。是共同正犯之行
為，應整體觀察，就合同犯意內所造成之結果同負罪責，而非僅
就自己實行之行為負責。原判決已敘明丁○○等多人基於意圖勒
贖而擄人之犯意，強擄辛○○至台中縣山區，施以毆打、恐嚇等
強暴手段使辛○○簽發本票，並強押四處籌款及前往提款交付，
主觀上乃假借「賭債」之名，以勒取不法所得之犯意聯絡等之理
由稽詳，丁○○等既已參與擄人勒贖構成要件之行為，縱分工不
同，亦僅屬其等間之行為分擔，無礙須就全部犯罪事實共同負責
之認定。(四)、刑法上恐嚇取財罪、強盜罪及擄人勒贖罪，固均以
取得財產上不法利益為目的，惟恐嚇取財罪，不以將來之惡害恫
嚇被害人為限，即以強暴、脅迫為手段，但被害人未達不能抗拒
之程度，使其交付財物，亦屬之；若係以使用強暴、脅迫等手段
，達於不能抗拒之程度，即係強盜行為；擄人勒贖罪，則以意圖
勒贖而擄人為構成要件，後者犯罪態樣，係將被害人置於行為人
實力支配下，予以脅迫，以便向被害人或其關係人勒索財物，因
此擄人勒贖罪本質上為妨害自由與強盜結合。在形式上則為妨害
自由與恐嚇罪結合。區分強盜與擄人勒贖罪，係以是否將被害人
擄走脫離其原有處所，使喪失行動自由，而移置於自己實力支配
下，為其區別標準。本件原判決已敘明丁○○等將被害人辛○○
擄走其原有處所，使喪失行動自由，而移置於自己實力支配下並
四處籌款，自非單純施以強暴、脅迫等手段，使人交付財物之恐
嚇取財或強盜行為，原判決論以擄人勒贖之罪，無適用法則不當
之違誤。此外，上訴意旨，就原審依職權採證認事之適法行使，
或就原判決已說明事項，專憑己見，泛指為違法，且為單純事實
之爭執，或與判決本旨無關之枝節問題為事實之爭辯，俱非適法
之第三審上訴理由。依前揭說明，應認丁○○、丙○○、戊○○
、己○○之上訴為不合法律上之程式，均予駁回。
據上論結，應依刑事訴訟法第三百九十五條前段、第三百九十七
條、第四百零一條，判決如主文。
中    華    民    國  九十九  年    六    月   十七   日
                      最高法院刑事第十一庭
                          審判長法官  石  木  欽
                                法官  洪  佳  濱
                                法官  韓  金  秀
                                法官  段  景  榕
                                法官  周  煙  平
本件正本證明與原本無異
                                      書  記  官
中    華    民    國  九十九  年    六    月  二十二  日
                                                     m

司法院資訊處製作；財團法人民間司法改革基金會備份。
